---
title: "BLAST"
lang: es
date: today
execute: 
  output: true
  error: true
engine: knitr
bibliography: ../../doc/references.bib
language:
   title-block-published: "Última actualización:"
   section-title-references: "Bibliografía"
format:
   html:
      embed-resources: true
editor: 
  markdown: 
    wrap: 72
---

# PRÁCTICA 8

## Objetivos

BLAST ejecuta alineamientos locales entre una secuencia “problema” o
query, generalmente no muy larga, y un conjunto grande de secuencias (la
base de datos) entre las que esperamos encontrar alguna secuencia
homóloga a la query. Cada secuencia de la base de datos que pueda
alinearse con la query se la llama subject en el alineamiento. Los
objetivos de esta práctica son:

1.  Identificar proteínas ortólogas entre dos especies con BLASTP.

2.  Realizar un PSI-BLAST contra la base de datos Swissprot.

3.  Determinar el origen de las lecturas que no pudieron ser mapeadas a
    su genoma de referencia, usando BLASTN *remoto*.

Este guion se dividirá en tres ejercicios con diferentes objetivos.

## Ejercicio 1

**Nota:** Para realizar este ejercicio p[rimero debemos descargar desde
uniprot los proteomas]{.underline} de *Buchnera aphidicola* (107806) y
*Blochmannia ocreatus* (251538). Estas dos son especies bacterianas
endosimbiontes. Los guardamos como dos archivos FASTA (están
descomprimidos ambos): ../../data/buchnera.fa y
../../data/blochmannia.fa.

Una estrategia habitual para identificar genes ortólogos es comprobar si
cada uno es, respecto del otro, su mejor resultado de BLAST. Lo que en
inglés llaman reciprocal best hits. Aunque se trata de un método
heurístico, los resultados son bastante fiables. Vamos a practicarlo
entre dos proteomas que debes haber descargado, y que primero debemos
enmascarar e indexar para BLAST.

### Enmascarar e indexar los proteomas

En primer lugar enmascaramos e indexeamos los datos. Primero lo hacemos
con *Buchnera*:

```{bash}
pwd
if [ ! -e ../../data/buchnera.paa ]; then
   # Creamos un archivo para enmascarar zonas de baja complejidad:
   if [ ! -e buchnera_seg.asnb ]; then
      segmasker -in ../../data/buchnera.fasta \
                -infmt fasta \
                -parse_seqids \
                -outfmt maskinfo_asn1_bin \
                -out ../../data/buchnera_seg.asnb
   fi
   # Y indexamos el archivo FASTA para BLAST:
   makeblastdb  -in ../../data/buchnera.fasta \
                -input_type fasta \
                -dbtype prot \
                -parse_seqids \
                -mask_data ../../data/buchnera_seg.asnb \
                -out ../../data/buchnera \
                -title "Proteoma de Buchnera"
fi
```

Ahora lo repetimos con *Blochmannia*:

```{bash}
pwd
if [ ! -e ../../data/blochmania.paa ]; then
   # Creamos un archivo para enmascarar zonas de baja complejidad:
   if [ ! -e blochmania_seg.asnb ]; then
      segmasker -in ../../data/blochmania.fasta \
                -infmt fasta \
                -parse_seqids \
                -outfmt maskinfo_asn1_bin \
                -out ../../data/blochmania_seg.asnb
   fi
   # Y indexamos el archivo FASTA para BLAST:
   makeblastdb  -in ../../data/blochmania.fasta \
                -input_type fasta \
                -dbtype prot \
                -parse_seqids \
                -mask_data ../../data/blochmania_seg.asnb \
                -out ../../data/blochmania \
                -title "Proteoma de Blochmannia"
fi
```

### Realizar las búsquedas de BLASTP

A continuación realizamos la búsqueda BLASTP. El objetivo es encontrar
la proteína de *Blochmannia ocreatus* que más se parece a cada una de
las proteínas de *Buchnera aphidicola*, y viceversa. Entonces,
seleccionaremos las parejas de proteínas que sean recíprocamente las más
similares una de otra, por ser más probablemente ortólogas. Otras
relaciones de semejanza no recíprocas pueden ser debidas a la paralogía.

En primer lugar lo hacemos de *Buchnera aphidicola* hacia *Blochmannia
ocreatus*, para ello:

```{bash}

blastp -query ../../data/buchnera.fasta \
       -db ../../data/blochmania \
       -out buc2blo.txt \
       -outfmt '6 qseqid sseqid qlen slen length evalue bitscore' \
       -evalue 0.001 \
       -max_target_seqs 1
```

Ahora lo hacemos de Blochmannia ocreatus hacia Buchnera aphidicola:

```{bash}

blastp -query ../../data/blochmania.fasta \
       -db ../../data/buchnera \
       -out blo2buc.txt \
       -outfmt '6 qseqid sseqid qlen slen length evalue bitscore' \
       -evalue 0.001 \
       -max_target_seqs 1
```

**NOTA:** *Revisa los argumentos utilizados, prueba otros si quieres y
asegúrate de que son adecuados. Puedes consultar la ayuda con blastp
-help en el terminal.*

### Comparación de resultados

Buscamos comparar los resultados. Para ello lo hacemos de esta forma:

```{r}
buc2blo <- read.table(
   'buc2blo.txt',
   col.names = c('query', 'subject', 'qlen', 'slen',
                 'length', 'evalue', 'bitscore')
)
blo2buc <- read.table(
   'blo2buc.txt',
   col.names = c('query', 'subject', 'qlen', 'slen',
                 'length', 'evalue', 'bitscore')
)

```

**NOTA:** *Echa un vistazo a estas tablas de resultados. ¿Sabrías
identificar las parejas de proteínas que son recíprocamente la que más
se parece una a la otra?*

```{r}
buc2blo$reverse <- blo2buc[
   match(buc2blo$subject, blo2buc$query),
   'subject'
]
coincidencias <- buc2blo[
   buc2blo$query == buc2blo$reverse,
   c('query', 'subject')
]
```

Vemos que hay 433 coincidencias (he escrito "coincidencias" en la
consola y obtengo 433 resultados).

*¡OJO!* Cuando utilizamos secuencias de proteínas para estudiar la taxonomía de las especies buscamos copias ortologas. Una forma de
identificar los ortologos es descargando ambos proteomas, hacemos un
BLAST y podemos encontrar más de un hit. Tenemos dos listas de
resultados al realizar el BLAST. Cuando tenemos esto en R, utilizamos
las herramientas para comparar y ver si entre ambas listas qué parejas
son recíprocas (son el mejor hit de ambas).

Usamos la función match para encontrar en la primera tabla de proteína
de *Blochmania* la que coincide en *Buchnera*. Queremos ver si cuando
buscamos en *Buchnera* también aparece la mimsa en *Blochmania*. Por eso
usamos la función reverse.

**NOTA:** *¿Qué datos te gustaría representar gráficamente para ganar
confianza en que los resultados son correctos y tienen sentido?*

Quizá nos interesaría representar la longitud de la proteína de ambas
especies.

## Ejercicio 2

**Nota:** Para realizar este ejercicio descargamos la base de datos de
Swissprot para BLAST. Los archivos descargados y descomprimidos deben
guardarse en la carpeta ../../data. Por tanto, los comandos siguientes
deben ejecutarse desde esa carpeta, en el terminal de Bash.

*El PSI-BLAST nos permite identificar semejanzas sútiles, como las que
existen entre miembros alejados de una superfamilia proteica. Para
comprobarlo vamos a realizar una búsqueda a partir de cualquiera de las
proteínas siguientes: Q9CC91, P39615, B1AJI8, P47343, Q5UPT2, Q6UDG6,
A1AFY9, O59825 y P30314. Todas ellas están en Swissprot y pertenecen a
una misma superfamilia. Sin embargo, un simple BLASTP con cualquiera de
ellas no encuentra ninguna de las otras1. Comprobemos si con un
PSI-BLAST lo conseguimos. A continuación lo intento a partir de P39615.
Repite los pasos usando otra proteína de la lista como query y compara
los resultados.*

```{bash}
# Como Swissprot debería estar ya descargada en `../../data`, podemos sacar
# de ahí la secuencia de la proteína escogida:
blastdbcmd -db ../../data/swissprot -entry P39615 -out P39615.fa

# Y ahora la usamos como query en psi-blast:
psiblast -db ../../data/swissprot \
         -query P39615.fa \
         -out P39615.blastout.txt \
         -evalue 0.1 \
         -outfmt 7 \
         -inclusion_ethresh 0.001 \
         -num_iterations 7 \
         -matrix BLOSUM62
```

Lo probamos con otra proteína de la superfamilia, en este caso B1AJI8
(he copiado el mismo código que el anterior pero lo he ajustado a
B1AJI8):

```{bash}
# Como Swissprot debería estar ya descargada en `../../data`, podemos sacar
# de ahí la secuencia de la proteína escogida:
blastdbcmd -db ../../data/swissprot -entry B1AJI8 -out B1AJI8.fa

# Y ahora la usamos como query en psi-blast:
psiblast -db ../../data/swissprot \
         -query B1AJI8.fa \
         -out B1AJI8.blastout.txt \
         -evalue 0.1 \
         -outfmt 7 \
         -inclusion_ethresh 0.001 \
         -num_iterations 7 \
         -matrix BLOSUM62
```

**NOTA:** *Consulta la ayuda de psiblast y asegúrate de entender para
qué sirven los argumentos que hemos usado. Por ejemplo, ¿cuál es la
diferencia entre -evalue y -inclusion_ethresh?¿Cómo harías que la
búsqueda fuera más sensible todavía?*

Inclusion_ethresh sirve para definir el valor umbral de e-valor,
mientras que el e-valor nos indica el número de hits aleatorios
esperados por casualidad al buscar en una base datos. Para aumentar la
sensibilidad de la búsqueda se repite el psi-blast sucesivamente hasta
llegar a una convergencia.

## Ejercicio 3

Descargamos mediante el enlace del guion del Aula Virtual el archivo
comprimido `contaminacion.fa.gz`. No debe abrirse ni descomprimirse.
Sólo guardadlo en la carpeta de datos tal como está. En adelante
supondré que podéis acceder al archivo mediante
`../../data/contaminacion.fa.gz` desde la carpeta de la práctica.

El archivo `../../data/contaminacion.fa.gz` contiene 33174 lecturas
procedentes de un experimento de secuenciación del insecto *Aphis
aurantii*, con Ion Torrent.
([SRR13258790](https://www.ebi.ac.uk/ena/browser/view/SRR13258790)).
Concretamente son las lecturas que no han podido mapearse al genoma de
referencia
([GCA_055615905](https://www.ebi.ac.uk/ena/browser/view/GCA_055615905))
de este insecto. Hay dos motivos principales por los que muchos
fragmentos no pueden mapearse al genoma de referencia: o bien el genoma
de referencia es incompleto, o bien los fragmentos no pertenecen a esa
especie. La secuenciación no distingue al individuo de interés de sus
simbiontes, parásitos o presas. Los fragmentos de ADN secuenciados que
no proceden del individuo diana se consideran *contaminación*. El
objetivo de este ejercicio es determinar la procedencia de estos
fragmentos mediante BLASTN remoto a la base de datos *nr* (no
redundante). Lo que nos interesa es sólo el origen taxonómico de la
secuencia más parecida a cada una de esas lecturas.

### Selección aleatoria de 20 queries

Si enviamos 33174 queries a los servidores del NCBI, o bien tardarán
muchas horas en devolver los resultados o simplemente interrumpirán el
servicio. Cada persona escogerá 20 secuencias al azar mediante las
órdenes siguientes, y después compartiremos los resultados para tener
una muestra más representativa.

```{r}
library('Biostrings')
unmapped <- readDNAStringSet('../../data/contaminacion.fa.gz')
n <- length(unmapped)
muestra <- unmapped[sample(1:n, 20)]
writeXStringSet(muestra, 'muestra.fa')
```

## BLASTN remoto

La orden siguiente pide una sola secuencia (la más parecida) y alguna información sobre el alineamiento, para poder garantizar la calidad del resultado.

```{bash}
if [ ! -e resultado.txt ]; then
   blastn -query muestra.fa \
          -db nr \
          -out resultado.txt \
          -outfmt '6 qaccver saccver length qlen qstart qend evalue bitscore staxid' \
          -max_target_seqs 1 \
          -evalue 0.001 \
          -remote 2> /dev/null
fi
```

## Identificación taxonómica

La única información taxonómica que podemos obtener de las secuencias encontradas cuando realizamos un BLAST remoto es el identificador taxonómico. Esta restricción tiene por objetivo agilizar el servicio remoto. Ahora es asunto nuestro saber a qué especies corresponden los identificadores, de manera automática. Hay varias opciones. Para no tener que descargar la base de datos taxonómica, intentaremos recuperar la información completa con una nueva consulta remota. Esta vez, con los programas `datasets` y `dataformat` de NCBI, que ya conocéis.

```{bash}
# 1. Extraer IDs
cut -f 9 resultado.txt | sort | uniq | paste -sd ',' > taxids.txt

# 2. Ejecutar usando la ruta absoluta que confirmamos
/home/alicia/bin/datasets summary taxonomy taxon $(cat taxids.txt) --as-json-lines | \
/home/alicia/bin/dataformat tsv taxonomy --template tax-summary > taxreport.txt
```

```{bash}
cut -f 9 resultado.txt | sort | uniq | paste -sd ',' > taxids.txt
/home/alicia/bin/datasets summary taxonomy taxon $(cat taxids.txt) --as-json-lines | \
/home/alicia/bin/dataformat tsv taxonomy --template tax-summary > taxreport.txt
```


# Nota

*Puedes importar tanto los resultados del BLAST como el informe taxonómico a una sesión de R y determinar que fracción de las lecturas seleccionadas parecen proceder de un hemímptero y qué fracción proceden de otros organismos. Tienen sentido los resultados? Encuentras alguna secuencia de origen vegetal?*

```{bash}
# Extraemos la columna 9 (TaxID), ordenamos y quitamos duplicados
cut -f 9 resultado.txt | sort | uniq > taxids_lista.txt

# Comprobamos qué IDs tenemos (deberías ver números como 1470492, 80765, etc.)
cat taxids_lista.txt
```

```{bash}
# Consultamos la taxonomía y la guardamos en formato TSV
/home/alicia/bin/datasets summary taxonomy taxon --inputfile taxids_lista.txt --as-json-lines | \
/home/alicia/bin/dataformat tsv taxonomy --template tax-summary > taxreport.txt

# Verificamos que se haya escrito correctamente
head taxreport.txt
```

```{r}
# Leemos los resultados del BLAST
blast <- read.table('resultado.txt',
   col.names = c('qaccver', 'saccver', 'length', 'qlen',
                 'qstart', 'qend', 'evalue', 'bitscore', 'staxid'))

# Leemos el informe taxonómico (usamos quote="" para evitar que se cuelgue)
taxreport <- read.table('taxreport.txt', sep = '\t', header = TRUE, fill = TRUE, quote = "")

# Unimos las tablas para asignar el Orden y el Reino a cada hit
blast$orden <- taxreport[match(blast$staxid, taxreport$Taxid), 'Order.name']
blast$reino <- taxreport[match(blast$staxid, taxreport$Taxid), 'Kingdom.name']

# CÁLCULOS 

# 1. Fracción de Hemípteros
hemipteros <- sum(blast$orden == 'Hemiptera', na.rm = TRUE)
frac_hemipteros <- hemipteros / nrow(blast)

# 2. Fracción de Plantas (Viridiplantae)
plantas <- sum(blast$reino == 'Viridiplantae', na.rm = TRUE)
frac_plantas <- plantas / nrow(blast)

# --- RESULTADOS ---
cat('Fracción hemípteros:', frac_hemipteros, '\n')
cat('Fracción plantas:', frac_plantas, '\n')
table(blast$orden)
```
