---
title: "Análisis de expresión diferencial"
lang: es
date: today
execute: 
  output: true
  error: true
engine: knitr
bibliography: ../../doc/references.bib
language:
   title-block-published: "Última actualización:"
   section-title-references: "Bibliografía"
format:
   html:
      embed-resources: true
editor: 
  markdown: 
    wrap: 72
---

# PRÁCTICA 12

*¡OJO!* Es importante actualizar y descargar el paquete DESeq2, ya que
lo utilizaremos en esta práctica.

## Datos

Utilizaremos las medidas de expresión génica del archivo
salmon.merged.gene_counts.ts (descargado desde el aula virtual). Los
datos proceden de 12 genotecas de RNA-seq de lecturas emparejadas, de
muestras de Drosophila melanogaster de dos orígenes geográficos (Panamá
y Maine) y dos tratamientos de temperatura (low y high) (Zhao 2015). Hay
3 réplicas biológicas para cada combinación de región y temperatura.
Además, necesitáis el archivo dme_elev_samples.tsv, una tabla que indica
a qué región y tratamiento pertenece cada muestra (descargado desde el
aula virtual). Los dos archivos deben estar guardados en la carpeta de
datos.

## Exploración de los datos

```{r}
muestras <- read.table('../../data/dme_elev_samples.tsv', header = TRUE)
genex <- read.table('../../data/salmon.merged.gene_counts.tsv',
                    header = TRUE)
muestras
```

### Ejercicio 1

*Recuerda dejar constancia en un bloque de código de cómo obtienes las
respuestas.*

*A) Usa la función paste() para añadir una columna a muestras que
contenga la población y la temperatura unidas por \_.*

```{r}
muestras$nueva_columna <- paste(muestras$population, muestras$temp, sep = "_")
muestras$nueva_columna
```

*B) ¿Cuál es el número total de lecturas por muestra?*

El dataframe genex tiene el dataframe del gen y una columna por cada
muestra, los números que vemos son "counts". Es un recuento del número
de lecturas que mapean en cada uno de los genes/muestras proveniendo del
RNASeq. Si pone un punto en el número es porque el programa no está
"seguro" acerca del recuento y pone un decimal. No lo tenemos que
aplicar a toda la sumas de columnas, ya que las dos primeras no son
números, entonces no deben ser sumadas. Vemos que hay entre 20-30
millones de lecturas por muestra. Si hay 20.000 genes y entre 20-30
millones de lecturas por muestra nos hacemos la idea de lecturas por
gen.

```{r}
total_lecturas <- colSums(genex[ , -c (1,2)])
total_lecturas
```

*C) ¿Los recuentos tienen distribuciones parecidas entre muestras?*

Para separar las muestras metemos las columnas una bajo de otra, para
ello usamos pivot_longer. Enviamos los nombres a la variable muestra y
los valores a la de expresion. Aparecen algunos errores porque son
valores (de expresión) con cero, es decir, no se expresan los genes (y
nosotros estamos usando logaritmos). A continuación vemos un violin
plot.

**Nota:** he añadido en el siguiente código *warning:false* y
*message:false*, ya que salía un error a la hora de representar.

```{r}
#| warning: false
#| message: false

library(tidyr)
library(ggplot2)
genex_long <- pivot_longer(genex, 3:14, names_to = 'muestra', values_to = 'expression')
ggplot(data = genex_long, mapping = aes(x = muestra, y = expression)) + geom_violin() + scale_y_continuous(trans = 'log')
```

Otra opción sería la función pairs acepta una matriz/dataframe de datos
numéricos.

```{r}
pairs(genex[, -c(1,2)])
```

La función pairs muestra la nube de puntos de cada pareja. La mayor
parte de muestras tienen una expresión baja, se concentran todos en la
esquina inferior izquierda. Tenemos muchos paneles, podríamos haberlo
hecho condición por condición.

*D) ¿Cuántos genes no se expresan en absoluto en ninguna de las
muestras?*

Igualamos a cero para crear un vector de verdadero y falso, así nos
dicen en cuántos genes la expresión es cero. En este caso, hay 4722
genes sin expresión.

```{r}
genes_sin_expresion <- sum(rowSums(genex[, -c(1,2)]) ==0)
genes_sin_expresion
```

## Crear el objeto de clase DESeqDataSet

Para crear un objeto de clase DESeqDataSet necesitamos que las filas de
la tabla muestras estén en el mismo orden que las columnas en genex. La
función DESeqDataSetFromMatrix() necesita que los recuentos sean una
matriz, no un marco de datos. Y en muestras debe haber factores.

```{r}
suppressMessages(library('DESeq2'))
all(names(genex)[3:14] == muestras$sample)
```

```{r}
# Pasamos la columna "sample" a nombres de fila:
row.names(muestras) <- muestras$sample
# Eliminamos la columna "sample":
muestras$sample <- NULL
# Y convertimos "population" y "temp" en factores:
muestras$population <- factor(muestras$population,
                              levels = c('maine', 'panama'))
muestras$temp       <- factor(muestras$temp,
                              levels = c('low', 'high'))
muestras
```

Aunque no hacía falta definir los niveles de los factores, este es un
buen momento para definir manualmente su orden (por defecto se ordenan
alfabéticamente). El orden de los niveles determina qué nivel actúa como
referencia en los contrastes estadísticos (el primero). Esto resultaría
importante, por ejemplo, al comparar tratamientos respecto de un
control.

Los datos de recuento deben ser números enteros y en forma de matriz.

```{r}
row.names(genex) <- genex$gene_name
genex$gene_name <- NULL
genex$gene_id   <- NULL
genex <- round(as.matrix(genex))
```

```{r}
dds1 <- DESeqDataSetFromMatrix(
   countData = genex,
   colData = muestras,
   design = ~ population + temp
)
dds1
```

**Nota:** los objetos DESeqDataSet pueden contener información sobre las
coordenadas cromosómicas de los genes o tránscritos, si se construyen a
partir de otro tipo de datos.

## Pre-filtrado

Una fracción importante de genes no se están expresando en ningúna
muestra. Aunque el filtrado no es necesario, ayuda a reducir la memoria
ocupada por dds1:

```{r}
keep <- rowSums(counts(dds1)) > 0
dds1 <- dds1[keep, ]
```

## Expresión diferencial

Observa que la función DESeq() produce un objeto también de clase
DESeqDataSet, pero con resultados añadidos:

```{r}
dds1 <- DESeq(dds1)
```

Vemos que nos produce los resultados entre el contraste del último nivel
y del factor en la tabla.

```{r}
res <- results(dds1)
res
```

Por defecto, la función results() produce la tabla de resultados para el
contraste entre el nivel último y el de referencia del último factor en
la tabla que describe las muestras. En este caso, el factor es temp, el
nivel de referencia es low y el otro nivel es high. Por tanto, los
valores de log2FoldChange representan el logaritmo en base 2 de la
relación entre niveles de expresión en muestras high respecto de
muestras low.

En referencia a estos resultados: log2foldchange - logaritmo en base 2
de la relación de cambio. Valores positivos son genes que a temperatura
alta se expresan más que en baja. El nivel de expresión es mayor a
temperatura baja para los valores negativos. Tenemos un dataframe con
19.508 filas (esto es porque hemos prefiltrado y hemos eliminado los que
tienen una expresión muy baja).

### Ejercicio 3

*A) Mira la ayuda de results() y genera también la tabla de resultados
para el contraste entre las dos regiones de procedencia de las moscas.*

Repetimos lo que hemos realizado anteriormente:

```{r}
dds1_2 <- DESeqDataSetFromMatrix(
   countData = genex,
   colData = muestras,
   design = ~ population
)
dds1_2
```

```{r}
keep <- rowSums(counts(dds1_2)) > 0
dds1_2 <- dds1_2[keep, ]
```

```{r}
dds1_2 <- DESeq(dds1_2)
```

```{r}
res2 <- results(dds1_2)
res2
```

También lo podemos hacer así (no lo pongo en código de bloque de R para
evitar sobreescribir los datos de antes): res2 \<- results(dds1,
contrast = c('population', 'panama', 'maine'))

Otro: p-valor ajustado para resolver el problema de los tests múltiples.

*B) Usa summary() sobre los resultados para ver el número de genes
diferencialmente expresados entre cada par de condiciones.*

```{r}
summary(res)
```

Tenemos un 12% de genes up-regulated o sobreexpresados ene temperaturas
altas sobre bajas, también un 12% de subexpresados. Outliers tenemos 90
y low counts 3018.

```{r}
summary(res2)
```

Tenemos porcentaje bastante equilibrado entre main y panama. La
temperatura causa la sobreexpresión. Nota: En clase hemos probado este
bloque de código pero me da distinto. Debería dar LFC \> 0 de 623 y LFC
\< 0 de 634. Los outliers deberían ser de 90 y low count de 3018.

*C) ¿Cuál es la tasa de falsos positivos (FDR)?*

En summary podemos apreciar que el FDR es menor de 0,1 en ambos casos.
Esto podemos conocerlo de la siguiente forma: en la función results
tenemos un parametro alfa que es por defecto 0,1. Por su definición alfa
es el umbral de significancia utilziado para filtrar el filtrado
independiente. Si somos más exigentes y no lo toleramos y lo queremos
hacer con 0,5 lo cambiamos. Este no ha sido el caso de esta práctica.

## Gráficas

```{r}
plotMA(res)
```

Este plot es simétrico y centrado en cero. Vemos el logFC según el nivel
de expresión. Vemos que hay una dispersión grande.

Los genes con niveles de expresión más bajos producen resultados más
ruidosos (la varianza es mayor). La función lfcShrink() contrae (shrink)
las estimaciones de los efectos (log fold change) para reducir el ruido
y hacer el resultado más realista: Aplicamos empirical bayes que es una
forma de descomprimir. Lo comprime asumiendo que el logFC lo calcula con
error. Vemos que ha disminuido la escala del logFC. Es una forma de ser
más conservadores, estimamos la variación pero con muy pocas réplicas.
Si asumimos que la tasas de cambio está entre 0,5 y -0,5, vemos que hay
dispersión pero la media está muy concentrada. Suponemos que los valores
elevados o bajos con pocas muestra se parecen más a la muestra, lo que
hace es comprimirlo.

```{r}
resShrink <- lfcShrink(dds1, coef = 'temp_high_vs_low',
                       type = 'normal')
plotMA(resShrink)
```

### Ejercicio 4

*¿Sabrías hacer una gráfica volcán?*

```{r}
#| warning: false
#| message: false

res_df <- as.data.frame(res)

volcano <- ggplot(res_df, aes(x = log2FoldChange, y = -log10(padj))) +
  geom_point(alpha = 0.5) +
  labs(title = "Volcano Plot", x = "resShrink", y = "-log10(P-value)") +
  theme_minimal()

print(volcano)
```

## Extraer datos transformados

Aunque los datos de entrada no deben estar normalizados y la función
DESeq() ya tiene en cuenta las diferencias de tamaño de genoteca entre
muestras y la relación entre media y varianza, puede ser útil disponer
de los datos normalizados para representarlos gráficamente. Para ello
podemos usar las funciones vst() y assay():

```{r}
dds2 <- vst(dds1)
NormCounts <- assay(dds2)
```

```{r}
res <- res[! is.na(res$pvalue), ]
res <- res[order(res$log2FoldChange),]
heatmap(NormCounts[c(head(row.names(res), 100),
                     tail(row.names(res), 100)), ],
        Rowv = NA, Colv = NA)
```

### Ejercicio 5

*¿Podrías explicar qué hace el bloque de código anterior?*

-   vst tiene la función de estimar la tendencia de la dispersió
    (Quickly estimate dispersion trend and apply a variance stabilizing
    transformation).

-   assay contiene una matriz donde las filas representan objetos de
    interés y las columnas representan las muestras.

**Nota:** He consultado help(vst) y help(assay) respectivamente.

### Ejercicio 6

*A) En [este
enlace](https://aulavirtual.uv.es/pluginfile.php/6039768/mod_resource/content/1/guio-es.html)
analizan exactamente los mismos datos con otro paquete de R: `limma`.
Una de sus conclusiones es se sobreexpresan más genes en temperatura
baja que en temperatura alta. ¿Confirma tu análisis esta conclusión?*

Recapitulando con la primera parte de la práctica, yo he visualizado
estos valores mediante summary(res). De esta forma, llegué a la
conclusión de se están expresando más genes a temperatura alta: 2418 se
sobreexpresan en temperatura alta 2336 se sobreexpresan en temperatura
baja No obstante, el enlace no me redirige, así que no puedo comparar
los resultados. Mi análisis se confirmaría en el caso de que en el otro
análisis también se llegue a la conclusión de que hay más genes
sobreexpresados en temperatura alta.

*B) Estos son los 10 genes más diferencialmente expresados según aquel
análisis entre las condiciones de baja y alta temperatura:*

|   | logFC | AveExpr | t | P.Value | adj.P.Val | B |
|-----------|-----------|-----------|-----------|-----------|-----------|-----------|
| **Cpr92F** | 2.473527 | 6.201774 | 24.28881 | 1.306910e-13 | 1.739105e-09 | 21.29258 |
| **Vajk3** | 1.675184 | 4.029281 | 21.90298 | 6.069753e-13 | 3.524528e-09 | 19.66813 |
| **lncRNA:CR46017** | -3.974938 | 1.044005 | -21.50807 | 7.945880e-13 | 3.524528e-09 | 16.80878 |
| **CG7214** | 2.198970 | 7.945664 | 20.75054 | 1.349821e-12 | 4.490516e-09 | 19.14847 |
| **CG3739** | -2.869172 | 6.514652 | -20.49734 | 4.414988e-12 | 1.175005e-08 | 18.01975 |
| **Acp1** | 2.231834 | 7.638125 | 17.79441 | 2.089853e-11 | 3.997808e-08 | 16.54909 |

: He elaborado la tabla a partir de los resultados que se ven en el
guion del Aula Virtual

*¿Cómo se comparan estos resultados con los tuyos?*

Mediante el siguiente código voy a comprobar mis valores para estos
genes:

```{r}
res[c("Cpr92F", "Vajk3", "Acp1","CG3739", "CG7214"), ]
```

A través de esto, y retomando el apartado A, veo que los resultados
están "invertidos". Esto lo observo mediante el FC, ya que cuando me da
positivo a mi, en el análisis por limma da negativo. Esto quiere decir
que yo para calcular el FC lo he hecho temp alta/temp bajo, mientras que
en el analisis por limma se ha hecho temp baja/temp alta. Para poder
comprobar los resultados probaríamos a calcular el FC de la misma forma
que en el otro estudio.
