---
title: "Reconstrucción filogenética"
lang: es
date: today
execute: 
  output: true
  error: true
engine: knitr
bibliography: ../../doc/references.bib
language:
   title-block-published: "Última actualización:"
   section-title-references: "Bibliografía"
format:
   html:
      embed-resources: true
editor: 
  markdown: 
    wrap: 72
---

# PRÁCTICA 9

## Introducción

Aunque existen muy buenos programas para inferir filogenias fuera del
entorno de R (es decir, para el terminal de Bash), utilizar las
herramientas en R tiene la ventaja de poder representar los árboles,
manipularlos y extraer información de ellos con toda la flexibilidad que
permite un lenguaje de programación. Otros programas como RAxML o IQtree
producirían los resultados en forma de archivos de texto con formato
Newick o NEXUS. En R, los árboles serán objetos de clase phylo, que
pueden también ser exportados como archivos de texto con formato Newick
con la función write.tree() del paquete ape. Este paquete será cargado
automáticamente cuando carguemos el paquete phangorn, que proporciona
las principales funciones para inferencia filogenética.

## Objetivos

1.  Se busca obtener una filogenia calibrada de hominidos y primates a
    partir de secuencias mitocondriales.

## Datos

Descargamos un alineamiento en formato FASTA de 42 cromosomas
mitocondriales completos de: 1 Gorila, 1 Homo heidelbergensis (de hace
400.000 años), 4 humanos denisovanos (de hace entre 30.000 y 110.000
años), 19 humanos neandertales (de hace entre 30.000 y 180.000 años), 9
humanos anatómicamente modernos (actuales).

El archivo descargado recibe el nombre de mtDNA.fasta y se ha guardado
en la carpeta "data".

A continuación ejecutamos el siguiente bloque para cargar el paquete
phangorn (que previamente hemos instalado):

```{r}
library(phangorn)
mtdna <- read.phyDat('../../data/mtDNA.fasta', format = 'fasta')
```

Tras ejecutar el bloque anterior, se cargan los datos en el objeto de
clase phyDat llamado mtdna. Con la función glance() observamos los datos
o con image() podemos generar una imagen del alineamiento.

```{r}
glance(mtdna)
```

```{r}
image(mtdna)
```

### Ejercicio 1

*¿Puedes confirmar el número de secuencias? ¿Qué longitud tiene el
alineamiento? ¿Qué función usarías para extraer los nombres de las
secuencias?*

Con la función glance() que ha sido usada anteriormente, descubrimos que
hay 42 secuencias (nseq) y que la longitud del alineamiento es de 16603
caracters (nchar). Para extraer los nombres de las secuencias utilizamos
la función names().

```{r}
names(mtdna)
```

## Árboles basados en distancias

Los árboles NJ y UPGMA pueden proporcionar una idea rápida de cómo
podría ser la relación filogenética entre las secuencias. Como métodos
basados en distancias que son, necesitamos calcular primero las
distancias. Podemos hacerlo en el mismo paso en el que generamos el
árbol: nj(dist.ml(mtdna)). O bien, podemos hacerlo en dos pasos: guardar
la matriz de distancias en un objeto de clase dist, y después generar
los árboles.

La función dist.ml() (de phangorn) solo ofrece un par de modelos de
evolución de nucleótidos para estimar distancias: F81 y JC69 (ofrece 17
modelos para proteínas). La función dist.dna() de ape (que no se aplica
sobre objetos phyDat, sino DNAbin) ofrece algunas opciones más. Pero en
el fondo, los métodos NJ y UPGMA son sólo heurísticos rápidos, con los
que no hace falta usar distancias de alta precisión.

```{r}
#| fig-width: 7
#| fig-height: 7
distancias <- dist.ml(mtdna, model = 'F81')
mt_nj    <- NJ(distancias)
mt_upgma <- upgma(distancias)
```

## Ejercicio 2

*A) ¿De qué clase son los objetos mt_nj y mt_upgma?*

Para conocer la clase de los objetos utilizo class(). En este caso se
observa que ambos son de clase "phylo", es decir, son objetos en los que
se guarda la información sobre la estructura del árbol filogénetico.

```{r}
class(mt_nj)
```

```{r}
class(mt_upgma)
```

*B) Consulta la estructura de estos objetos.*

Para observar la estructura de ambos objetos utilizo str(). Esta función
nos proporciona información sobre la estructura interna de un objeto de
R.

```{r}
(str(mt_nj))
```

```{r}
(str(mt_upgma))
```

*C) Represéntalos gráficamente (plot(mt_nj)) y consulta la ayuda de la
función plot.phylo() para saber qué opciones de representación gráfica
tienes.*

```{r}
(plot(mt_nj))
```

```{r}
plot.phylo(mt_nj)
```

*D) Para qué sirven las funciones add.scale.bar() y axisPhylo()?*

Para contestar esta pregunta he consultado help(add.scale.bar) y
help(axisPhylo).

-   **add.scale.bar:** Esta función añade una barra horizontal que
    indica la escala de las longitudes de las ramas a la representación
    gráfica de un árbol filogenético en el dispositivo gráfico actual.

-   **axisPhylo:** Esta función añade un eje escalado al lado de un
    gráfico filogenético.

## Enraizar

## Escogiendo el nodo

El árbol mt_nj no está enraizado, se comprueba de la siguiente manera:

```{r}
is.rooted(mt_nj)
```

Al ejecutarlo [nos dice \[FALSE\]]{.underline}, por lo que se confirma
que no esta enraizado. Para enraizarlo podemos usar la función root()
pero primero hay que indicarr el outgroup o nodo interno en el que se
quiere situar la raíz. No obstante, primero para saber identificar los
nodos internos invocamos nodelabels() tras haber usado plot(mt_nj). P*or
ejemplo, el nodo 75 parece ser el ancestro entre gorilas y chimpancés, y
por tanto también es ancestro de los humanos*.

Por tanto:

```{r}
mt_nj_rooted <- root(mt_nj, node = 75)
mt_nj_rooted
```

En este caso obtenemos también un árbol filogenético con 42 puntas y 40
puntos internos.

## Con un *outgroup*

La numeración de los nodos internos siempre sigue a la de las hojas (o
puntas) del árbol. El orden es caprichoso y después de enraizar, lo que
era el 75 en mt_nj ahora será el 43 en mt_nj_rooted. Para garantizar que
el enraizado no depende de la numeración, es más seguro usar el nombre
del outgroup:

```{r}
mt_nj_rooted <- root(mt_nj, outgroup = 'G.gorilla_D38114')
mt_nj_rooted
```

En este caso también da un árbol filogenético con 42 puntos y 40 nodos
internos.

## En un punto medio

Al representar el árbol enraizado (plot(mt_nj_rooted)) verás que no
todas las hojas del árbol están a la misma altura. El punto exacto en el
que se sitúa la raíz en una rama es arbitrario y root() no se esfuerza
mucho en intentar que el árbol parezca ultramétrico. La otra opción es
la función midpoint(), que escoge la posición de la raíz para que el
árbol esté más equilibrado:

```{r}
# Esto sobreescribe el objeto anterior:
#|fig-width: 12
#|fig-height: 12
mt_nj_rooted <- midpoint(mt_nj)
plot(mt_nj_rooted, align.tip.label = TRUE, main = 'NJ, enraizado en punto medio')
nodelabels(frame = 'none')
add.scale.bar()
```

## Con datación de hojas

El enraizado en punto medio asume que todas las hojas son
contemporáneas, como sucede en muchos casos. Pero, en nuestros datos
tenemos secuencias contemporáneas y también arcaicas. Conociendo estas
edades, podemos aplicar un método de enraizado llamado root-to-tip
regression, mediante la función rtt() de ape.

Lo primero es crear un vector de fechas (o edades) para todas las hojas
del árbol. Podemos expressar las edades de las secuencias arcaicas como
el número (negativo) de años que hace que dejaron de evolucionar. Para
saber el orden en que debemos especificar las edades, podemos usar
mt_nj\$tip.label.

```{r}
fechas <- c(0, 0, 0, 0, 0, 0, 0, 0, 0,
            -400000,
            -39000, -50000, -110000, -110000,
            -39820, -40096, -38515, -38310, -39000, -40000, -41210,
            -42430, -42540, -43230, -43780, -44290, -44770, -49000,
            -50000, -82752, -65000, -122287, -110450,
            0, 0, 0, 0, 0, 0, 0, 0, 0)
# Observa que hay que asignar el resultado de setNames() a "fechas"
fechas <- setNames(fechas, mt_nj$tip.label)
fechas
```

A continuación se escoge la posición de la raíz que optimiza la
regresión entre distancia de raíz a puntas y edades de las puntas:

```{r}
mt_nj_rtt <- rtt(mt_nj, tip.dates = fechas, objective = 'rms')
mt_nj_rtt
```

### Ejercicio 3

*A) ¿Se corresponden bien las distancias evolutivas estimadas con las
dataciones?*

Primero representamos el árbol filogenético teniendo en cuenta las
dataciones:

```{r}
#|fig-width: 12
#|fig-height: 7
plot(mt_nj_rtt, align.tip.label = TRUE, show.tip.label=TRUE)
add.scale.bar()
```

[CONCLUSIÓN]{.underline}: Las muestras arqueológicas deben de haber
dejado de acumular mutaciones hace tiempo. Homo heldeibergensis es el
que mejor se ve, su rama se queda más atrás que otros. Lo que no es
normal que los denisovanos tengan una rama tan larga. La función rtt
busca la mejor correlación entre longitudes de rama y el tiempo que ha
pasado desde que dejaron de existir. Este árbol nos dice que no se
aplicaría a la perfección el reloj molecular. Podemos desconfiar de que
la datación sea correcta, podemos haber asignado a los denisovanos una
edad más antigua de la que parece (igual nos hemos equivocado al
transcribir los datos, la media no es representativa de la edad real).

*B) ¿Qué secuencias crees que se ajustan menos a su supuesta edad?*

Eliminamos la secuencia del gorila del dataset porque es más antigua que
las otras. Queremos un outgroup más cercano que P.troglodytes, pero como
no hay nada más cercanos a los humanos nos quedamos con ellos. También
hay pares de secuencias de neandertales que son idénticos entre ellos,
de cada uno de esos grupos nos quedamos con una sola copia.

*C) ¿Qué razones puede haber para que la edad de una secuencia no se
corresponda con la cantidad de cambios que ha acumulado?*

Las muestras arqueologicas pueden tener errores - el método estadístico
para corregir los errores de secuenciación y degradación del DNA puede
que haya sido mejor en algunas muestras que en otras. Esto puede
producir una tendencia a alargar las ramas que pueden parecer mutaciones
pero son efectos de la degradación.

## Distancias

Al crear anres el objeto distancias, se puede usar para conocer la
cantidad estimada de cambios entre los cromosomas mitocondriales humanos
y de neandertales, por ejemplo. El objeto de clase dist es incómodo,
pero podemos obtener una simple matriz fácilmente:

```{r}
distMat <- as.matrix(distancias)
```

Aprovechando que los nombres de las secuencias tienen una estructura
coherente, podemos usar startsWith() para seleccionar a los humanos
modernos o a los neandertales, etc.:

```{r}
# Esto son vectores lógicos que podemos usar después para seleccionar filas
# y columnas de la matriz de distancias.
modernos     <- startsWith(colnames(distMat), 'H.s.modern')
neandertales <- startsWith(colnames(distMat), 'H.s.neandertal')
denisovanos  <- startsWith(colnames(distMat), 'H.s.denisova')
chimpances   <- startsWith(colnames(distMat), 'P.troglodytes')
bonobos      <- startsWith(colnames(distMat), 'P.paniscus')
```

La distancia estimada media entre humanos y neandertales se puede
obtener como:

```{r}
mean(distMat[modernos, neandertales])
```

En este caso la distancia estimada es de 0.01214282.

### Ejercicio 4

*A) Calcula las distancias medias entre todos los grupos.*

Como previamente hemos calculado la distancia para cada uno de los
grupos, ahora calculamos la media de ambos (de dos en dos). Para ello
utilizo la función mean().

```{r}
mean(distMat[modernos, denisovanos])
mean(distMat[modernos, chimpances])
mean(distMat[modernos, bonobos])
mean(distMat[modernos, neandertales])
mean(distMat[neandertales, bonobos])
mean(distMat[neandertales, denisovanos])
mean(distMat[neandertales, chimpances])
mean(distMat[denisovanos, bonobos])
mean(distMat[denisovanos, chimpances])
mean(distMat[chimpances, bonobos])

```

*B) ¿Cuántas veces mayor es la distancia entre humanos y chimpancés que
entre humanos y neandertales?*

Para calcular esto lo hago en modo de proporción, en este caso, divido
la distancia media entre humanos y chimpancés por la distancia media
entre humanos y neandertales. Vemos que es 7,5 veces (aprox.) más grande
la distancia de los primeros entre los segundos.

```{r}
mean(distMat[modernos, chimpances])/mean(distMat[modernos, neandertales])
```

*C) ¿Cómo calcularías la distancia media entre dos secuencias de humanos
modernos?*

Siguiendo la misma lógica que en los apartados anteriores:

```{r}
mean(distMat[modernos, modernos])
```

Este resultado es bajo pero más alto de lo que encontraríamos en
cromosomas nucleares.

Otra alternativa presentada en clase es:

```{r}
d <- distMat[modernos,modernos]
mean(d[lower.tri(d)])
```

El resultado es similar al obtenido previamente. Esta en el mismo orden
de magnitud.

Por otra parte, atendiendo a la solución presentada en el guion de
prácticas del Aula Virtual:

```{r}
# La submatriz siguiente contiene ceros en la diagonal. Si queremos excluir
# del cálculo de la media las distancias entre cada secuencia consigo misma,
# habrá que tenerlo en cuenta:
distMat[modernos, modernos]

# Por ejemplo:
z <- distMat[modernos, modernos]
z[z == 0] <- NA
mean(z, na.rm = TRUE)
```

Las distancias estimadas no son exactas. Cuanto mayor es la distancia,
mayor es el error en la estimación. Además el modelo disponible podia no
ser el adecuado. Pero nos ayudan a estimar el tiempo transcurrido desde
que dos linajes se separaron, si asumimos el reloj molecular. Por
ejemplo, estas distancias sugieren que los humanos modernos divergieron
de los neandertales hace una cantidad de tiempo aproximadamente igual al
13.3% del tiempo que nos separa de los chimpancés, que podrían ser más
de 850000 años si del chimpancé nos separan 6.5 millones de años.

En los árboles las distancias se representan mediante la suma de las
longitudes que separan las hojas. Las podemos obtener con la función
cophenetic():

```{r}
distCofen <- cophenetic(mt_nj_rooted)
```

### Ejercicio 5

*¿Cuánto se parecen las distancias estimadas a las distancias
cofenéticas?*

Para valorar esto representamos gráficamente de la siguiente manera:

```{r}
# Aquí usamos las matricees como vectores:
plot(distMat, distCofen, xlab = 'Distancias F81', ylab = 'Dist. cofenéticas')
abline(a = 0, b = 1, col = 'red', lty = 2)
```

## Limpieza o filtrado del alineamiento

Las distancias crudas, como número de diferencias, nos pueden informar
de la presencia de pares de secuencias idénticas. Podríamos dejarlas,
pero algunos de los métodos que usaremos a continuación pueden generar
errores, por ejemplo cuando dos secuencias idénticas se supone que
pertenecen a épocas diferentes.

```{r}
crudas <- dist.dna(as.DNAbin(mtdna), model = 'raw')
crudas <- as.matrix(crudas)
identicas <- which(crudas == 0 & lower.tri(crudas), arr.ind = TRUE)
# posiciones de la semimatriz inferior donde las distancias son 0:
identicas
```

```{r}
repetidas <- unique(c(identicas[, 'row'], identicas[, 'col']))
heatmap(crudas[repetidas, repetidas], cexRow = 0.7, cexCol = 0.7)
```

Así pues, las secuencias de Neandertales KX198085, KX198086 y MG025540
(todas ellas con una edad estimada de unos 40000 años) son idénticas
entre ellas; y las secuencias, también Neandertales FM865407, KX198082,
KX198088 y KX198083 son idénticas entre ellas. Bueno, en realidad, la
comparación ignora las posiciones en las que una secuencia contiene
ambigüedades (Ns). Dejaremos sólo una de cada grupo: MG025540 y
FM865407, que son las que menos ambigüedades tienen en la secuencia.
Como no conocemos una función que elimine secuencias de un objeto
phyDat, necesitamos especificar aquellas con las que nos queremos
quedar. Podríamos usar la función subset() o bien la función \[, tal
como la aplicaríamos a una matriz. También existe una función unique(),
pero si la usamos perdemos control sobre qué representantes conservamos
de cada grupo de secuencias idénticas.

```{r}
# La exclamación ("!") invierte el valor lógico de lo que la sigue.
# La función "grepl()" produce un vector lógico con "TRUE" donde los nombres
# de las secuencias contienen alguna de esas palabras.
mtdna37 <- mtdna[! grepl('(KX198085|KX198086|KX198082|KX198088|KX198083)',
                         names(mtdna)), ]
mtdna37
```

Hay 37 secuencias con 16603 carácteres y 974 site patterns. Los estados
son: a c g t.

### Ejercicio 6

*¿Serías capaz de crear otro conjunto de datos, mtdna28, que sólo
contenga secuencias del género Homo?*

```{r}
mtdna28 <- mtdna37[grepl('^H.', names(mtdna37)), ]
mtdna28
```

Identifica 28 secuencias.

Por otra parte, la secuencia del gorila no nos hace falta: es demasiado
divergente y puede haber evolucionado a un ritmo diferente, por tanto:

```{r}
mtdna36 <- mtdna37[! startsWith(names(mtdna37), 'G.gorilla'),]
```

## Escoger el modelo de evolución molecular

Las secuencias mitocondriales proporcionan suficiente información para
determinar con confianza la topología del árbol que relaciona los grupos
principales. Sólo algunas regiones de árbol, como la relación exacta
entre los miembros de un mismo grupo, presentan dificultad. Para estimar
mejor la topología y las longitudes de las ramas, debemos usar el método
de máxima verosimilitud, para el cual sí es fundamental escoger el
modelo evolutivo más adecuado. Para ello usamos la funcion modelTest(),
que devuelve un objeto de clase modelTest, que también puede usarse como
un simple marco de datos.

```{r}
modelos <- modelTest(mtdna36, control = pml.control(trace = 0))
head(modelos)
```

Lo que hace modelTest() es calcular la verosimilitud de cada modelo
sobre un mismo árbol. Al hacerlo, debe optimizar los parámetros de cada
modelo, pero no optimiza el árbol. Sería una pérdida de tiempo no
guardar los parámetros optimizados, que son un excelente punto de
partida para la búsqueda del árbol más verosímil. Podemos extraer
cualquiera de los modelos comparados con la función as.pml().

```{r}
fit <- as.pml(modelos, 'GTR+G(4)+I')
fit
```

Aquí se demuestra que modelos no es un simple marco de datos, sino que
tiene escondida mucha información, incluyendo de hecho el árbol y el
alineamiento. También podemos usar as.pml() para extraer el modelo más
adecuado a los datos según alguno de los criterios disponibles (BIC,
AIC, AICc). El motivo por el que el modelo más adecuado no es
necesariamente el más verosímil es que la verosimilitud siempre será
mayor para un modelo más complejo (con más parámetros), porque tiene más
grados de libertad para ajustarse a los datos. Los criterios de
selección penalizan los modelos con más parámetros para hacer la
comparación más justa. El peligro de usar un modelo con demasiados
parámetros es el de sobreajustar el modelo, es decir, tomar el ruído
natural de los datos como algo que el modelo también debe explicar.

```{r}
fit <- as.pml(modelos, 'BIC')
fit
```

### Ejercicio 7

*¿Cuál es el mejor modelo para secuencias sólo del género Homo?*

Para hacer esto he seguido el mismo planteamiento que en el caso
anterior.

```{r}
modelos2 <- modelTest(mtdna28, control = pml.control(trace = 0)) 
fit2 <- as.pml(modelos2, 'BIC') 
fit2 
```

```{r}
fit2 <- as.pml(modelos2, 'BIC') 
fit2
```

El mejor modelo en este caso es TrN+G(4)+I

## Máxima verosimilitud

Tras seleccionar el modelo, optimizamos la topología del árbol,
longitudes de la ramas y otros parámetros del modelo. Usaremos la
función pml_bb(), que internamente usa las funciones pml() y
optim.pml(). Podemos modular el comportamiento de pml_bb() (cuánta
información muestra del proceso, cuántas iteraciones usa, cuándo decide
que no puede mejorar el modelo…) con los parámetros definidos mediante
pml.control(). A la función pml_bb() podemos proporcionarle el
alineamiento (objeto de clase phyDat) y el nombre del modelo de
evolución molecular, o bien un objeto de clase modelTest, de donde toma
automáticamente el alineamiento y el modelo con un valor de BIC
(Bayesian Information Criterion) más bajo.

```{r}
mt_ml <- pml_bb(modelos, control = pml.control(trace = 0))
```

El objeto mt_ml, de clase pml, contiene el árbol (mt_ml\$tree), además
de los parámetros optimizados del modelo. Antes de ver el árbol,
echémosle un vistazo al modelo ajustado, para ver cuánto se aparta del
que habíamos ajustado con modelTest().

```{r}
mt_ml
```

El modelo recomendado es TIM2+G(4)+I

Por defecto, pml_bb() usa un método de reordenación del árbol denominado
“stochastic”, genera un árbol no enraizado y 1000 pseudo-réplicas de
bootstrap. Al pedirle la representación gráfica, añade automáticamente
los valores de soporte de bootstrap y lo enraiza en el punto medio:

```{r}
plot(mt_ml, align.tip.label = TRUE, main = 'Árbol más verosímil')
```

### Ejercicio 8

*A) El árbol no está enraizado. Como las secuencias no son todas de la
misma época, utiliza rtt() para situar la raíz en el punto más
compatible con la hipótesis de reloj molecular.*

Para ello he seguido el mismo procedimiento que en el que se ha
realizado anteriormente.

```{r}
fechas2 <- c(0, 0, 0, 0, -400000, 0, 0, 0, 0, -39000, -50000, -110000, -110000, -122287, -43230, -82752, -50000, -43780, -39000, -38310, -38515, -42540, -40000, -44290, -49000, -65000, -110450, 0, 0, 0, 0, 0, 0, 0, 0, 0) 
fechas2 <- setNames(fechas2, mt_ml$tip.label) 
fechas2
```

```{r}
mt_ml_rtt <- rtt(mt_ml$tree, tip.dates = fechas2, objective = 'rms') 
plot(mt_ml_rtt, align.tip.label = TRUE)
```

*B) ¿Podrías obtener el árbol más verosímil para el subconjunto de
secuencias del género Homo?*

```{r}
mt_ml2 <- pml_bb(modelos2,                 
                 control = pml.control(trace = 0)) 
plot(mt_ml2, align.tip.label = TRUE, main = 'Árbol más verosímil')
```

## Con datación de puntas (tip dating)

El método de máxima verosimilitud genera árboles no enraizados por
defecto, como consecuencia de la reversibilidad temporal. En esos
árboles las longitudes de ramas són el número esperado de sustituciones
por sitio, sin ninguna referencia explícita al tiempo. Pero cuando no
todas las secuencias son isócronas, podemos usar la información de sus
edades para constreñir la búsqueda del árbol más verosímil. Al usar las
edades de las secuencias, estamos asumiendo un reloj molecular: una
relación constante entre el tiempo y el número esperado de sustituciones
acumuladas. Entonces, la posición de la raíz afecta la verosimilitud y
el resultado es un árbol enraizado.

```{r}
# Habíamos creado el vector "fechas", pero incluye al gorila. 
fechas36 <- fechas[names(mtdna36)] 
mt_ml_clock <- pml_bb(modelos,                       
                      method = 'tipdated',                       
                      tip.dates = fechas36, rearrangement = 'NNI',                       
                      control = pml.control(trace = 0))  
mt_ml_clock
```

En este caso el modelo TIM2+G(4)+I.

```{r}
plot(mt_ml_clock, align.tip.label = TRUE)
```

### Ejercicio 9

*A)¿Cuál es la tasa de mutación global estimada?*

A partir de los datos obtenidos anteriores, concluyo que la tasa de
mutación es de 1.15857e-08.

*B) ¿En qué unidades está expresada?*

Corresponde al número de mutaciones por sitio, por lo que estas son las
unidades.

*C) ¿Cuánto tiempo dice el árbol que divergimos de los chimpancés?
(Puedes usar la función cophenetic(), puesto que en el árbol datado las
longitudes de las ramas están en años).*

He consultado la ayuda de la función cophenetic () y luego he procedido
tal y como se ha hecho anteriormente en esta práctica. Esta función
calcula la distancia entre dos ramas del árbol (como se ha visto antes,
en los árboles las distancias se representan mediante la suma de las
longitudes que separan las hojas). En mi caso, he visualizado en la
consola de R studio la distancia entre humanos-chimpancés que es de
[1804164,5 años]{.underline}.

```{r}
distCofen2 <- cophenetic(mt_ml_clock$tree)
```

## Estimación de edades

Las edades de las secuencias aportan información sobre el reloj
molecular en la medida en que se echen de menos las mutaciones que
dejaron de acumularse en las secuencias arcaicas. Esta información puede
ser muy útil en filogenias de virus de ARN muestreados a lo largo de los
años. Pero en una filogenia de millones de años, la poca información de
las puntas no es suficiente para datar con exactitud las divergencias
antiguas. Hay otras estrategias. Podríamos fijar una tasa de mutación
conocida y estimar sólo los otros parámetros. Alternativamente, podemos
dar la fecha de algún nodo interno para ayudar a calibrar el reloj. *Por
ejemplo, supondremos que el ancestro común más reciente entre humanos y
chimpancés vivió hace 6.5 millones de años.*

Esta información se la proporcionamos a la función estimate.dates()
mediante un vector de fechas o edades de las secuencias que incluya no
sólo las hojas del árbol sino también los nodos internos, o al menos
aquellos de los que conocemos la edad. El vector debe tener tantos
componentes como nodos internos y hojas tiene el árbol, con valores NA
en las edades desconocidas. Para saber en qué orden están numerados los
nodos, podemos ejecutar lo siguiente:

```{r}
mt_ml_rtt <- rtt(mt_ml$tree, fechas36) 
plot(mt_ml_rtt, align.tip.label = TRUE) 
nodelabels()
```

Como suele suceder, la raíz (en los árboles enraizados) es el nodo que
sigue a las hojas, es decir el 37, porque los 36 primeros números son
las puntas.

```{r}
fechasNodos <- c(fechas36, -6500000, rep(NA, 34)) 
fechasEstimadas <- estimate.dates(mt_ml_rtt, fechasNodos) 
tasaEstimada <- estimate.mu(mt_ml_rtt, fechasNodos) 
# Creamos una copia del árbol... 
mt_ml_años <- mt_ml_rtt 
# ...y actualizamos las longitudes de sus ramas como la resta # entre las fechas de los nodos que conectan: 
mt_ml_años$edge.length <- fechasEstimadas[mt_ml_años$edge[,2]] -                           
  fechasEstimadas[mt_ml_años$edge[,1]] 
plot(mt_ml_años) 
axisPhylo()
```

```{r}
tasaEstimada
```

La tasa estimada es de 1.31428e-08.

Al forzar que la raíz esté a unos 6.5 millones de años, la tasa de
mutación estimada disminuye. Es habitual que las tasas parezcan
diferentes a diferentes profundidades del árbol, o entre linajes
diferentes.
