---
title: "Búsquedas programáticas en la base de datos ENA"
lang: es
date: today
execute: 
  output: true
  error: true
engine: knitr
bibliography: ../../doc/references.bib
language:
   title-block-published: "Última actualización:"
   section-title-references: "Bibliografía"
format:
   html:
      embed-resources: true
editor: 
  markdown: 
    wrap: 72
---

# PRÁCTICA 5

```{r setup, include=FALSE}
knitr::opts_chunk$set(echo = TRUE)
```

## Objetivos

1.  Aprender a usar la API[^1] de [ENA](https://www.ebi.ac.uk/ena).

[^1]: API: *Application programming interface*.

## Introducción

La base de datos ENA almacena diferentes tipos de secuencias
nucleotídicas, y mucha información sobre cada uno de los *registros*.
Desde la línea de comandos o desde un lenguaje de programación
cualquiera podemos descargar tanto **metadatos**, mediante la API del
*portal* de ENA; como **registros** (es decir, secuencias y la
información que las acompaña), mediante la API del *navegador*
(*browser*) de ENA.

La API del *portal* de ENA es una sintaxis para la confección de
direcciones URL, con las cuales consultamos metadatos de los registros
en la base de datos.

En el enlace siguiente encontrarás documentación sobre cómo realizar
búsquedas avanzadas en ENA programáticamente usando esta API:

<https://ena-docs.readthedocs.io/en/latest/retrieval/programmatic-access/advanced-search.html>

Puedes también descargar un manual completo y actualizado de la ENA
Portal API en el enlace siguiente:
<https://www.ebi.ac.uk/ena/portal/api/doc>.

Tienes un ejemplo en la URL siguiente. Cópiala, pégala en la barra del
navegador y accederás a una tabla que describe los registros de tipo
*read run* (lecturas cortas) procedentes del estómago de vacas del Reino
Unido:

```         
https://www.ebi.ac.uk/ena/portal/api/search?result=read_run&query=country="United Kingdom" AND host_tax_id=9913 AND host_body_site="rumen"
```

Para extraer directamente las secuencias y su información asociada, ENA
nos ofrece otro portal, con una API muy parecida: el ENA Browser Portal,
cuya documentación deberíamos poder descargar de aquí:
<https://www.ebi.ac.uk/ena/browser/api/doc>.

Como ejemplo, el enlace siguiente te permite descargar la secuencia del
cromosoma mitocondrial de un neandertal.

`https://www.ebi.ac.uk/ena/browser/api/fasta/KJ533544`

Como ves, para poder descargar una secuencia (o más) necesitas conocer
su número de acceso; KJ533544 en el ejemplo.

## La API del portal de ENA

Cualquier consulta dirigida al portal de ENA tomará la forma de una URL
con la estructura siguiente:

1.  La dirección del portal: `https://www.ebi.ac.uk/ena/portal/api`.
2.  El **endpoint** `/search`, que especifica que realizamos una
    consulta o búsqueda. Existen otros *endpoints*.
3.  Los parámetros de la búsqueda, que incluyen cinco campos separados
    por "&":

-   `/result=<tipo de datos>`, donde `<tipo de datos>` puede ser
    cualquiera de los *results* disponibles: *read_run*,
    *read_experiment*, *sample*, *study*, *sequence_release*,
    *sequence_update*, *wgs_set*, *tsa_set*, *assembly*,
    *coding_release*, *coding_update*, *noncoding_release*,
    *noncoding_update*, y *taxonomy*.
-   Opcionalmente, `query=<filtros>`, donde `<filtros>` debe sustituirse
    por una o más condiciones que deben cumplir los registros para ser
    presentados. Las diferentes condiciones o filtros irán separadas por
    "AND", "OR" o "NOT". Existen reglas sobre cómo especificar cada
    posible filtro para cada posible tipo de resultado. Estas reglas
    están especificadas en la documentación del portal:
    <https://www.ebi.ac.uk/ena/portal/api/doc>.
-   Opcionalmente, `fields=<campos>`, donde `<campos>` se debe sustituir
    por la lista, separada por comas, de los campos de información que
    deseamos extraer de cada registro. Es decir, las columnas que
    deseamos ver en la tabla de resultados. Cada tipo de `result` admite
    un conjunto de campos disponibles, que también están detallados en
    la documentación del portal.
-   Opcionalmente, `limit=<límite>` donde `<límite>` representa el
    número máximo de registros (líneas) que queremos extraer en la tabla
    de resultados. Por defecto, el límite es 100000. Para no limitar la
    búsqueda, hay que especificar `limit=0`.
-   Opcionalmente, `format=<formato>`, donde `<formato>` representa uno
    de dos valores posibles: `tsv` (*tab separated values*, usado por
    defecto) o `json`.

### Ejemplos

```         
https://www.ebi.ac.uk/ena/portal/api/search?result=sequence&query=(specimen_voucher="ZMB:Moll:*" OR bio_material="ZMB:Moll:*")&fields=specimen_voucher,bio_material,scientific_name
```

```         
https://www.ebi.ac.uk/ena/portal/api/search?result=analysis&query=country="United Kingdom" AND host_tax_id=9913 AND host_body_site="rumen" AND analysis_type="SEQUENCE_ASSEMBLY" AND assembly_type="primary metagenome"&fields=submitted_ftp
```

```         
https://www.ebi.ac.uk/ena/portal/api/search?result=assembly&query=tax_tree(6157) AND genome_representation="full"&fields=version,tax_id,scientific_name,last_updated,base_count&limit=0
```

## Desde una sesión de R

La función `read.table()` puede leer directamente de una página web.
Pero si queremos descargar el resultado de una consulta programática en
un archivo, podemos usar el paquete la función `curl_download()`, del
paquete `curl`.

```{r}
library('curl')
```

### Ejercicio 1

*Intenta ejecutar los bloques siguientes. Compáralos y explica qué
problemas o dificultades identificas en cada uno.*

En este caso, al ejecutar el comando aparece el siguiente error: "URL
using bad/illegal format or missing URL:

URL rejected: Malformed input to a URL function.

| Este bloque de código no funciona. Lo pongo enmarcado de esta manera para poder renderizar la práctica, sino no me dejaba. |
|------------------------------------------------------------------------|
| curl_download('<https://www.ebi.ac.uk/ena/portal/api/search?result=assembly&query=tax_tree(6157)> AND genome_representation="full"&fields=version,tax_id,scientific_name,last_updated,base_count&limit=0', destfile = 'z1.txt') |

Este comando sí que se ha podido ejecutar correctamente. No ha aparecido
ningún error. Ha descargado un primer archivo: una \# tabla con varias
columnas.

```{r}
curl_download(
  URLencode('https://www.ebi.ac.uk/ena/portal/api/search?result=assembly&query=tax_tree(6157) AND genome_representation="full"&fields=version,tax_id,scientific_name,last_updated,base_count&limit=0'),
  destfile = 'z1.txt')
```

En este comando tampoco me aparece que existe ningún error. Descarga una
tabla exactamente idéntica a la anterior.

```{r}
portal <- 'https://www.ebi.ac.uk/ena/portal/api/search?'
result <- 'result=assembly&'
query <- 'query=tax_tree(6157)%20AND%20genome_representation=%22full%22&'
fields <- 'fields=version,tax_id,scientific_name,last_updated,base_count&'
limit  <- 'limit=0'
URL <- paste0(portal, result, query, fields, limit)
download.file(URLencode(URL), destfile = 'z2.txt', method = 'libcurl')
```

**Comparación:** El único de estos bloques en los que ha aparecido algún
error ha sido en el primero. La diferencia es el URL encode. Podemos
copiar el URL encode del primero en la consola de R y ejecutarlo. A la
función URL encode le hemos dado una cadena de caracteres muy larga, nos
devuelve una cadena en la que ha traducido algunos de los carácteres: ha
cambiado lo justo para que la URL funcione cuando se la damos a la
función curl download. Si a la cadena de carácteres original la copiamos
y la traemos a una páginia del ordenador, funciona. Los navegadores
también pueden traducir estos espacios y comillas. Vemos que son una
lista de ensamblajes genómicos, que pertenecen al taxón 6157 y es una
representación full (ensamblaje completo). Vemos el identificador,
nombre del taxon, número de bases... Para averiguar a que taxon
pertenece el 6157 --\>
https://www.ebi.ac.uk/ena/portal/api/search?result=taxon&query. Vemos
que \# pertenece al taxon de los platelmintos.

El segundo bloque son un par de líneas, mientras que el tercer son siete
ordenes y hemos creado unas cuantas variables, destacan las siguientes:
Portal, para la información de la variable. Result, tipo de resultado.
Fields, campos de información. Limites, si es igual a cero para que nos
dé todos los resultados aunque sean más de 10.000. Con curl_download es
descargar eso pero con la traducción que necesite. Su desventaja es que
hay que escribir más, pero su ventaja es que es más visual y aunque
tenga más lineas, son más cortas y caben todas en el documento. Es fácil
identificar qué estamos buscando o qué queremos que nos muestre.

### Ejercicio 2

*Confecciona una URL para descargar una tabla de las secuencias
codificantes de alcohol deshidrogenasas del género Drosophila, que te
permita contestar las preguntas siguientes. Consulta el apéndice de este
guión, si lo necesitas.*

La URL que he confeccionado se muestra a continuación. No sería
necesaria incorporar la definición de portal y limit porque ya las hemos
definido antes, pero yo las dejo aquí. El resultado si que lo tenemos
que actualizar, ahora buscamos secuencias codificantes. Coding debe ir
seguido de &. Lo podemos ir ejecutando línea por línea. Primero hemos
probado en results con "coding" pero para este enzima no había ningún
resultado. He vuelto a probar, pero con sequence.

```{r}
portal2 <- 'https://www.ebi.ac.uk/ena/portal/api/search?'
result2 <- 'result=sequence&'
query2  <- 'query=tax_tree(7215) AND description="alcohol dehydrogenase"&'
fields2 <- 'fields=tax_id,scientific_name,last_updated,base_count,first_public, description&'
limit2  <- 'limit=0'
URL2 <- paste0(portal2, result2, query2, fields2, limit2)
curl_download(URLencode(URL2 ), destfile = 'z3.txt')
```

1.  *¿Cuántas secuencias hay con el término "alcohol dehydrogenase" en
    su descripción?*

Abrimos la tabla en la sección de R, vemos la tabla usando read.table().
Puede que en alguna descripción haya algún apostrofe, y R puede tomarlo
como que se abren comillas y hasta que no hubiera otra no se cerraría.
Para evitar esto ponemos quote="", para decir que no estamos usando
ningún carácter para abrir y cerrar comillas. Le tenemos que decir a
read.table si hay cabeceras, si que hay nombres en las columnas. Si no
le decimos que hay nombres puede complicarse, lo hacemos con
header=TRUE.Debemos decir cuál es el delimitador de columnas lo hacemos
con sep="\t". Podemos ver las primeras columnas con la función head(adh)
adh \<- read.table('z3.txt', quote="", header=TRUE, sep="\t") head(adh)

```{r}
adh <- read.table('z3.txt', quote="", header=TRUE, sep="\t")
head(adh)
```

A continuación, para ver el número de columnas:

```{r}
dim(adh)
```

2.  *¿Qué longitudes tienen?*

    El siguiente código nos dirá el valor mínimo, primer cuartil,
    mediana, media, tercer cuartil y valor máximo:

```{r}
summary(adh$base_count)
```

3.  *¿De cuántas especies diferentes son estas secuencias?*

    Le he puesto "length" delante para saber el número. Pero para ver
    las especies podría poner este código sin "lenght".

```{r}
length(unique(adh$scientific_name))
```

4.  *¿Cuándo se publicaron las más recientes?*

    Para conocer las más recientes, que serán las últimas de la tabla,
    usamos tail. Es decir, si usaramos head veríamos las más antiguas.

```{r}
tail(sort(adh$first_public))
```

## Trabajar con los resultados

La función `read.table()` de R nos permite leer un archivo (o una URL)
para crear una tabla. Necesita que todas las filas tengan el mismo
número de campos o columnas, delimitadas por el carácter especificado
con la opción `sep = "\t"`. Esta función nos permite también especificar
el tipo de datos de cada columna. Podemos usar como ejemplo los genomas
de platelmintos del ejercicio 1:

```{r}
# Si no has ejecutado el tercer bloque del ejercicio 1,
# la variable URL no estará definida.
platelmintos <- read.table(URLencode(URL),
    header = TRUE,
    colClasses = c('numeric', 'factor', 'character', 'Date', 'numeric', 'character'),
    sep = '\t',
    na.strings = '')
```

El código siguiente crea una nueva columna en la tabla con el género al
que pertenece cada secuencia. Se toma como género la primera palabra del
nombre científico. Para ello, debemos separar las partes de cada nombre
delimitadas por un espacio en blanco, con la función `strsplit()`. Y por
último usamos la función `sapply()` para aplicar a cada nombre
científico la función de selección de componentes, `[`, y la opción "1",
para seleccionar sólo el primero de los componentes en que habíamos
dividido cada nombre científico.

```{r}
platelmintos$genus <- sapply(
   strsplit(platelmintos$scientific_name, ' '),
   '[',
   1)
```

Una vez clasificadas por género, podemos visualizar el número de bases
de cada secuencia agrupadas por género.

```{r}
#| fig.width: 10
par(mar = c(8,7,1,1))
boxplot(base_count ~ genus, data = platelmintos,
        las = 2, xlab = '', ylab = '', cex.axis = 0.8)
mtext('Genus', side = 1, line = 7)
mtext('Base count', side = 2, line = 5)
```

### Ejercicio 3

*¿De qué manera necesitarías transformar la tabla `platelmintos` para
poder representar gráficamente la longitud acumulada de todas las
secuencias disponibles a medida que se han ido publicando?*

En primer lugar se ordenarían los datos por orden de publicación y, a
continuación, se crearía una columna que contenga la longitud acumulada
de las secuencias disponibles. Para hacerlo de forma gráfica he ajustado
el código anterior. Nota: Previamente, he consultado mediante
names(platelmintos) cómo se llama la columna que hace referencia a la
fecha.

```{r}
platelmintos2 <- platelmintos[order(platelmintos$last_updated), ]
platelmintos2$LongitudAcumulada <- cumsum(platelmintos2$base_count)
```

```{r}
par(mar = c(8,7,1,1))
boxplot(base_count ~ genus, data = platelmintos2, 
        las = 2, xlab = '', ylab = '', cex.axis = 0.8)
mtext('Genus', side = 1, line = 7)
mtext('Base count', side = 2, line = 5)
```

## La API del navegador (*browser*) de ENA

Entre las secuencias obtenidas en el ejercicio 2, encontrarás las
siguientes: AAC39011, AAY25307, ABU44510, ABG56046 y AAO06902. Vamos a
descargarlas en formato fasta:

```{r}
portal    <- 'https://www.ebi.ac.uk/ena/browser/api/'
formato   <- 'fasta/'
accession <- 'AAC39011,AAY25307,ABU44510,ABG56046,AAO06902'
URL <- paste0(portal, formato, accession)
URL
```

```{r}
curl_download(URL, destfile = 'Adh.fasta')
```

### Ejercicio 4

*Intenta descargar esas mismas secuencias en formato EMBL.*

Para ello:

```{r}
portal    <- 'https://www.ebi.ac.uk/ena/browser/api/'
formato2   <- 'embl/'
accession <- 'AAC39011,AAY25307,ABU44510,ABG56046,AAO06902'
URL2 <- paste0(portal, formato2, accession)
URL2
```

```{r}
curl_download(URL2, destfile = 'Adh.EMBL')
```
